ACORDAO-COMPLETO-2453225

ACÓRDÃO 7618/2021 ATA 14/2021 - PRIMEIRA CÂMARA

VISTOS, relatados e discutidos estes autos de tomada de contas especial instaurada pelo Fundo Nacional de Desenvolvimento da Educação, relativa ao termo de compromisso 01832/2011 firmado com o município de Novo Santo Antônio/PI, e que teve por objeto a execução de "as ações relativas as unidades de educação infantil, de acordo com as especificações do projeto aprovado pelo Fundo Nacional de Desenvolvimento da Educação - FNDE e em conformidade com os requisitos da lei e demais condicionantes. PAC II PROINFÂNCIA OBRAS CONSTRUÇÃO (20189) RUA VEREADOR PEDRO CRUZ."
ACORDAM os ministros do Tribunal de Contas da União, reunidos em sessão da 1ª Câmara, ante as razões expostas pelo relator, em:
9.1. considerar revel, para todos os efeitos, com fundamento no art. 12, § 3º, da Lei 8.443/1992, o Sr. Edgar Geraldo de Alencar Bona Miranda;
9.2. rejeitar as alegações de defesa apresentadas pelo Sr. Clóvis Vieira da Silva Melo;
9.3. julgar irregulares, com fundamento nos arts. 1º, I, e 16, III, "a" e "c", da Lei 8.443/1992 c/c os arts. 19 e 23, III, da mesma lei, e com arts. 1º, I, e 209, I e III, e 214, III, do RI/TCU, as contas do Sr. Clóvis Vieira da Silva Melo e condená-lo ao pagamento das quantias abaixo especificadas, com a fixação do prazo de 15 (quinze) dias, a contar da notificação, para que comprove, perante este Tribunal (art. 214, III, "a", do RI/TCU) , o recolhimento da dívida aos cofres do Fundo Nacional de Desenvolvimento da Educação, atualizada monetariamente e acrescida dos juros de mora, calculados a partir das datas discriminadas, até a data do recolhimento, na forma prevista na legislação em vigor:
	Valor Original (R$) 
	Data dos saques

	119.821,92
	1º/9/2011

	179.732,88
	19/6/2012

	149.777,40
	1º/12/2012

9.4. aplicar ao Sr. Clóvis Vieira da Silva Melo a multa prevista no art. 57 da Lei 8.443/1992 c/c o art. 267 do RI/TCU, no valor de R$ 73.000,00 (setenta e três mil reais) , com a fixação do prazo de 15 (quinze) dias, a contar da notificação, para que comprove, perante este Tribunal (art. 214, III, "a", do RI/TCU) , o recolhimento da dívida aos cofres do Tesouro Nacional, atualizada monetariamente desde a data do presente acórdão até a do efetivo recolhimento, se for paga após o vencimento, na forma da legislação em vigor;
9.5. aplicar ao Sr. Edgar Geraldo de Alencar Bona Miranda a multa prevista no art. 58, II, da Lei 8.443/1992 c/c o art. 268, I, do Regimento Interno do TCU, no valor de R$ 10.000,00 (dez mil reais) , com a fixação do prazo de 15 (quinze) dias, a contar da notificação, para que comprove, perante este Tribunal (art. 214, III, "a", do RI/TCU) , o recolhimento da dívida aos cofres do Tesouro Nacional, atualizada monetariamente desde a data do presente acórdão até a do efetivo recolhimento, se for paga após o vencimento, na forma da legislação em vigor;
9.6. autorizar, desde logo, nos termos do art. 28, II, da Lei 8.443/1992, a cobrança judicial das dívidas, caso não atendidas as notificações;
9.7. em cumprimento ao disposto no § 3º do art. 16 da Lei 8.443/1992, encaminhar cópia desta deliberação à Procuradoria da República no Estado do Piauí.

Tomada de contas especial instaurada em razão de omissão no dever de prestar contas realizadas por meio de termo de compromisso, que tinha por objeto o instrumento descrito como Executar as ações relativas as unidades de educação infantil, de acordo com as especificações do projeto aprovado pelo Fundo Nacional de Desenvolvimento da Educação  FNDE e em conformidade com os requisitos da lei e demais condicionantes. PAC II PROINFÂNCIA OBRAS CONSTRUÇÃO (20189) RUA VEREADOR PEDRO CRUZ..

Primeira Câmara

Município de Novo Santo Antônio/PI.

3. Interessados/Responsáveis:
3.1. Interessado: Fundo Nacional de Desenvolvimento da Educação (00.378.257/0001-81);
3.2. Responsáveis: Clóvis Vieira da Silva Melo (XXX.610.443-XX); Edgar Geraldo de Alencar Bona Miranda (XXX.550.843-XX).

13.1. Ministros presentes: Walton Alencar Rodrigues (Presidente), Benjamin Zymler, Vital do Rêgo e Jorge Oliveira.
13.2. Ministros-Substitutos presentes: Augusto Sherman Cavalcanti e Weder de Oliveira (Relator).

ACORDAO-COMPLETO-2501130

Acórdão de Relação 687/2022 - Primeira Câmara

Acórdão de Relação

WEDER DE OLIVEIRA

Transcrevo, com ajustes de forma, a instrução apresentada (peças 60, 61 e 62) pela Secretaria de Controle Externo de Tomada de Contas Especial (Secex-TCE) :
"Cuidam os autos de tomada de contas especial instaurada por Fundo Nacional de Desenvolvimento da Educação, em desfavor de Clóvis Vieira da Silva Melo (CPF: XXX.610.443-XX) e Edgar Geraldo de Alencar Bona Miranda (CPF: XXX.550.843-XX) , em razão de omissão no dever de prestar contas realizadas por meio do Termo de compromisso 01832/2011 (peça 6) firmado entre o FUNDO NACIONAL DE DESENVOLVIMENTO DA EDUCACAO e município de Novo Santo Antônio - PI, e que tinha por objeto o instrumento descrito como 'Executar as ações relativas as unidades de educação infantil, de acordo com as especificações do projeto aprovado pelo Fundo Nacional de Desenvolvimento da Educação - FNDE e em conformidade com os requisitos da lei e demais condicionantes. PAC II PROINFÂNCIA OBRAS CONSTRUÇÃO (20189) RUA VEREADOR PEDRO CRUZ.'
HISTÓRICO
2.	Em 18/6/2017, com fundamento na IN/TCU 71/2012, alterada pela IN/TCU 76/2016 e DN/TCU 155/2016, o dirigente da instituição Fundo Nacional de Desenvolvimento da Educação autorizou a instauração da tomada de contas especial (peça 1) . O processo foi registrado no sistema e-TCE com o número 413/2018.
3.	O Termo de compromisso 01832/2011 foi firmado no valor de R$ 449.332,20, sendo R$ 449.332,20 à conta do concedente e R$ 0,00 referentes à contrapartida do convenente. Teve vigência de 25/8/2011 a 29/5/2015, com prazo para apresentação da prestação de contas em 18/6/2017. Os repasses efetivos da União totalizaram R$ 449.332,20 (peça 4) .
4.	A análise da execução física da obra conveniada foi feita por meio do documento constante na peça 7, o qual concluiu pela reprovação total do objeto conveniado.
5.	O fundamento para a instauração da Tomada de Contas Especial, conforme consignado na matriz de responsabilização elaborada pelo tomador de contas, foi a constatação da seguinte irregularidade:
Omissão no dever legal de prestar contas.
6.	Os responsáveis arrolados na fase interna foram devidamente comunicados por meio dos ofícios constantes da peça 9, recebidos conforme atestam os AR's constantes das peças 10 e, diante da ausência de justificativas suficientes para elidir a irregularidade e da não devolução dos recursos, instaurou-se a tomada de contas especial.
7.	No Relatório de TCE 38/2018 - DIREC/COTCE/CGCAP/DIFIN-FNDE/MEC (peça 19) , conclui-se que o prejuízo importaria no valor total dos recursos repassados, o que corresponde ao valor original de R$ 449.332,20, imputando-se a responsabilidade solidária aos Srs. Clóvis Vieira da Silva Melo, Prefeito Municipal na gestão 2009-2012, e Edgar Geraldo de Alencar Bona Miranda, Prefeito Municipal nas gestões 2013-2016 e 2017-2020, uma vez que eram as pessoas responsáveis pela gestão e execução dos recursos federais recebidos à conta do Termo de Compromisso 01832/2011, além do Sr. Edgar Geraldo de Alencar Bona Miranda, Prefeito Municipal nas gestões 2013-2016 e 2017-2020, ser também o responsável pela apresentação da prestação de contas por meio do SiGPC, tendo o prazo final da aludida prestação de contas expirado em 18/6/2017 (peça 11) .
8.	Em 17/1/2019, a Controladoria-Geral da União emitiu o relatório de auditoria (peça 20) , em concordância com o relatório do tomador de contas. O certificado de auditoria e o parecer do dirigente do órgão de controle interno concluíram pela irregularidade das presentes contas (peças 21 e 22) .
9.	Em 25/1/2019, o ministro responsável pela área atestou haver tomado conhecimento das conclusões contidas no relatório e certificado de auditoria, bem como do parecer conclusivo do dirigente do órgão de controle interno, manifestando-se pela irregularidade das contas, e determinou o encaminhamento do processo ao Tribunal de Contas da União (peça 23) .
ANÁLISE DOS PRESSUPOSTOS DE PROCEDIBILIDADE DA IN/TCU 71/2012
Avaliação de Viabilidade do Exercício do Contraditório e Ampla Defesa
10.	Verifica-se que não houve o transcurso de mais de dez anos desde o fato gerador sem que tenha havido a notificação dos responsáveis pela autoridade administrativa federal competente (art. 6º, inciso II, c/c art. 19 da IN/TCU 71/2012, modificada pela IN/TCU 76/2016) , uma vez que o fato gerador da irregularidade sancionada ocorreu em 19/6/2017, e os responsáveis foram notificados sobre as irregularidades pela autoridade administrativa competente em 2017, por meio dos ofícios constantes da peça 9, recebidos conforme atestam os AR's constantes da peça 10.
Valor de Constituição da TCE 
11.	Verifica-se, ainda, que o valor atualizado do débito apurado (sem juros) em 1/1/2017 é de R$ 618.954,32, portanto superior ao limite mínimo de R$ 100.000,00, na forma estabelecida conforme os arts. 6º, inciso I, e 19 da IN/TCU 71/2012, modificada pela IN/TCU 76/2016.
OUTROS PROCESSOS/DÉBITOS NOS SISTEMAS DO TCU COM OS MESMOS RESPONSÁVEIS
12.	Informa-se que foram encontrados processos no Tribunal com os mesmos responsáveis:
Responsável	Processos
Clóvis Vieira da Silva Melo	Processo 023.295/2018-0 [CBEX, encerrado, 'Cobrança Executiva de multa originária do (s) AC (s) AC-1507-8/2018-2C , referente ao TC Processo 017.245/2015-0']
Processo 023.294/2018-3 [CBEX, encerrado, 'Cobrança Executiva de débito originária do (s) AC (s) AC-1507-8/2018-2C , referente ao TC Processo 017.245/2015-0']
Processo 017.245/2015-0 [TCE, encerrado, 'Contra o Sr. Clóvis Vieira da Silva Melo. Motivo: irregularidades na documentação exigida para prestação de contas dos Convênios 7.016.00/2011 e 7.017.00/2011-CODEVASF, celebrado com a Prefeitura Municipal de Novo Santo Antônio/PI. Processo nº 59570.000772/2014-33.   ']
Edgar Geraldo de Alencar Bona Miranda	Processo 017.245/2015-0 [TCE, encerrado, 'Contra o Sr. Clóvis Vieira da Silva Melo. Motivo: irregularidades na documentação exigida para prestação de contas dos Convênios 7.016.00/2011 e 7.017.00/2011-CODEVASF, celebrado com a Prefeitura Municipal de Novo Santo Antônio/PI. Processo nº 59570.000772/2014-33.   ']
13.	A tomada de contas especial está, assim, devidamente constituída e em condição de ser instruída.
14.	Em atendimento ao item 9.4, do Acórdão 1772/2017-TCU-Plenário (Relator Ministro-Substituto Augusto Sherman Cavalcanti) , foi efetuada pesquisa no sistema processual do TCU, e não foram encontradas tomadas de contas especiais em tramitação com débitos imputáveis aos responsáveis com valores inferiores ao fixado no art. 6º, inciso I, da Instrução Normativa TCU 71/2012.
EXAME TÉCNICO
15.	Com base na análise preliminar empreendida por meio da instrução de peça 28, foi proposta a citação do Sr. Clóvis Vieira da Silva Melo (CPF XXX.610.443-XX) , Prefeito Municipal na gestão 2009-2012, para que apresentasse alegações de defesa quanto à não comprovação da boa e regular aplicação dos recursos recebidos em razão da omissão no dever de prestar contas do Termo de Compromisso 01832/2011 (peça 6) , bem como a audiência do Sr. Edgar Geraldo de Alencar Bona Miranda (CPF XXX.550.843-XX) , Prefeito Municipal nas gestões 2013-2016 e 2017-2020, para que se manifestasse quanto ao não cumprimento do prazo originalmente estipulado para prestação de contas dos mesmos recursos, nos termos da Súmula 230 do TCU.
16.	Com a concordância das instâncias superiores da Unidade Técnica, foram expedidos os ofícios de citação e audiência conforme peças 33 e 34, respectivamente, nos seguintes termos:
'PROPOSTA DE ENCAMINHAMENTO
24.	Diante do exposto, submetem-se os autos à consideração superior, propondo:
24.1.	realizar a citação do Sr. Clóvis Vieira da Silva Melo (CPF XXX.610.443-XX) , Prefeito Municipal na gestão 2009-2012, uma vez que, em face da omissão na prestação de contas, não logrou demonstrar a boa e regular aplicação dos recursos federais recebidos à conta do Termo de Compromisso 01832/2011, com fundamento nos arts. 10, § 1º, e 12, inciso II, da Lei 8.443/1992, c/c o art. 202, inciso II, §1º, do Regimento Interno do TCU, para que, no prazo de quinze dias, a contar do recebimento do ofício citatório, apresente alegações de defesa quanto à ocorrência abaixo indicada, em razão da conduta especificada, e/ou recolha, aos cofres do Tesouro Nacional, por força do art. 6º, § 2º da Lei nº 11.578/2007, as importâncias abaixo indicadas, atualizadas monetariamente a partir das respectivas datas até o efetivo recolhimento, abatendo-se, na oportunidade, as quantias eventualmente ressarcidas, na forma da legislação em vigor:
Responsável: Clóvis Vieira da Silva Melo (CPF XXX.610.443-XX) 
Endereço: Rua Cons. Antônio Joaquim, 383 - Centro - Novo Santo Antônio-PI - CEP 64365-000 (peça 26) 
Irregularidade: não comprovação da boa e regular aplicação dos recursos federais repassados ao município de Novo Santo Antônio/PI, em face da omissão no dever de prestar contas dos valores transferidos, no âmbito do Termo de Compromisso 01832/2011;
	Valor Original (R$) 
	Data dos saques

	119.821,92
	1/9/2011

	179.732,88
	19/6/2012

	149.777,40
	1/12/2012

Valor atualizado do débito (sem juros) em 1/1/2017: R$ 618.312,94 (peça 25) .
Conduta: em face da omissão na prestação de contas, cujo prazo encerrou-se em 18/6/2017, não lograram demonstrar a boa e regular aplicação dos recursos federais recebidos à conta do Termo de Compromisso 01832/2011;
Dispositivos violados: art. 37, caput, c/c o art. 70, parágrafo único, da Constituição da República Federativa do Brasil, art. 93, do Decreto-lei 200/1967, art. 66, do Decreto 93.872/1986, Resolução CD/FNDE nº 13, de 8/6/2012) e cláusula XXIII do Termo de Compromisso 01832/2011 (peça 6) ;
Evidências: Informação 5295/2015/SEAPC/COAPC/CGCAP/DIFIN/FNDE (peça 11) e Relatório de TCE 38/2018 - DIREC/COTCE/CGCAP/DIFIN-FNDE/MEC (peça 19) .
a) informar ao responsável que, caso venham a ser condenados pelo Tribunal, os débitos ora apurados serão acrescidos de juros de mora, nos termos do § 1º do art. 202 do RI/TCU;
b) esclarecer ao responsável, em obediência ao art. 12, § 2º, da Lei 8.443/1992, e ao art. 12, inciso VI, da Resolução TCU 170/2004, que o recolhimento tempestivo do débito somente saneará o processo caso seja reconhecida a sua boa-fé e não se constate outra irregularidade nas contas;
24.2.	realizar a audiência do Sr. Edgar Geraldo de Alencar Bona Miranda (CPF XXX.550.843-XX) , Prefeito Municipal nas gestões 2013-2016 e 2017-2020, com fundamento nos arts. 10, § 1º, e 12, incisos I e III, da Lei 8.443/1992, c/c o art. 202, incisos I e III, do RI/TCU, para que, no prazo de quinze dias, apresente razões de justificativa quanto à omissão no dever de prestar contas dos recursos federais recebidos à conta do Termo de Compromisso 01832/2011, cujo prazo encerrou-se em 18/6/2017 (peça 11) ;
Responsável: Edgar Geraldo de Alencar Bona Miranda (CPF XXX.550.843-XX) 
Endereço: Rua Deputado Vitorino Correia, 1645 - Leste - São Cristóvão - Teresina-PI - CEP 64051-070 (peça 27) 
Irregularidade: não cumprimento do prazo originalmente estipulado para prestação de contas;
Conduta: descumprir o prazo originalmente estipulado para prestação de contas dos recursos federais recebidos à conta do Termo de Compromisso 01832/2011, cujo prazo encerrou-se em 18/6/2017 (peça 11) ;
Dispositivos violados: art. 37, caput, c/c o art. 70, parágrafo único, da Constituição da República Federativa do Brasil, art. 93, do Decreto-lei 200/1967, art. 66, do Decreto 93.872/1986, Resolução CD/FNDE nº 13, de 8/6/2012) e cláusula XXIII do Termo de Compromisso 01832/2011 (peça 6) ;
Evidências: Informação 5295/2015/SEAPC/COAPC/CGCAP/DIFIN/FNDE (peça 11) e Relatório de TCE 38/2018 - DIREC/COTCE/CGCAP/DIFIN-FNDE/MEC (peça 19) .'
17.	Devidamente citado por meio do Ofício 6905/2019-TCU/Seproc, de 7/10/2019 de peça 38 (AR, peça 39) , o Sr. Clóvis Vieira da Silva Melo apresentou suas alegações de defesa na forma de prestação de contas intempestiva com o fornecimento da documentação de peças 44 a 52.
18.	Por seu turno, o Sr. Edgar Geraldo de Alencar Bona Miranda, conforme documento de peça 58 (Despacho de Conclusão das Comunicações Processuais) , transcorrido o prazo regimental, permaneceu silente, devendo ser considerado revel, nos termos do art. 12, §3º, da Lei 8.443/1992.
Alegações de defesa do Sr. Clóvis Vieira da Silva Melo
19.	Em sua peça defensória, o Sr. Clóvis Vieira da Silva Melo, confessadamente, informa que as obras estão inacabadas, como transcrito a seguir (peça 44, p. 2) , e alega ser 'totalmente ilegal e impossível, imputar ao notificado o débito integral (...) ':
Cumpre ressaltar que há um equívoco no tocante ao suposto débito imputado ao notificado, posto que no Ofício nº 10992/2019, sugere-se uma dívida no montante de R$ 680.963,22 (seiscentos e oitenta mil reais, novecentos e sessenta e três reais e vinte e dois centavos) , tendo em vista que as obras, apesar de estarem inacabadas, foram executadas parcialmente, como será demonstrado a seguir. Portanto, seria totalmente ilegal e impossível, imputar ao notificado o débito integral das verbas recebidas pelo programa.
19.1.	Esse mesmo argumento é repetido em outros momentos de sua defesa e também no seu desfecho final, conforme segue:
'Não é plausível que, após ter empregado todo o recurso recebido na realização do convênio, o Notificado seja compelido a devolvê-lo em valor maior do que o lhe fora repassado à época, posto que a efetivação da prestação de contas evidencia a sua boa-fé, não podendo, assim, persistir a impugnação total das despesas, devendo, portanto, serem considerados os documentos aqui acostados para afastar a responsabilidade do ex-gestor.
Portanto, em caso de suposta condenação ao ressarcimento, o valor deve ser proporcional às falhas porventura existentes a partir da análise da prestação de contas do FNDE.'
19.2.	Em geral, a responsabilização do gestor pela inexecução deve ser apenas pelo valor correspondente à fração não concretizada do objeto.
19.3.	Entretanto, quando o objeto é executado parcialmente e fora das especificações contidas no plano de trabalho, e sendo impossível seu aproveitamento futuro, deve o gestor ser responsabilizado pela totalidade dos recursos repassados.
19.4.	Entre os documentos apresentados, estão fotografias da suposta obra, em diversos estágios de construção, revelando que se trata de obra inacabada, em seu estágio inicial e ainda por realizar o seu acabamento construtivo, desprovida de esquadrias, revestimento de paredes, instalações hidro sanitárias etc., ou seja, o objeto conveniado está em estágio inservível para o uso a que se pretendia.
19.5.	O restante da documentação apresentada, compõe-se de notas de empenho, notas fiscais, recibos, notas de empenho, contratos etc., que demonstram a utilização integral dos recursos transferidos com a realização dos pagamentos (peça 46, p. 4 e peça 49, p. 4) à Construtora Genipapo Ltda. (CNPJ 07.217.936/0001-18) , contratada para a realização da obra em questão. Ressalte-se que uma outra empresa, Celta Incorporadora e Construtora Ltda. (CNPJ 14.622.975/0001-66) , conforme extrato de peça 48, p. 3, foi subcontratada pela Construtora Genipapo Ltda. (peça 47) e recebeu uma das parcelas dos recursos.
19.6.	Em suma, no caso em tela, não se vislumbra a possibilidade de aproveitamento do que foi executado para conclusão posterior do objeto avençado, não podendo ser extraídos daquilo que foi executado quaisquer dos benefícios almejados originalmente. Houve, portanto, completo desperdício de dinheiro público, o qual deve ser integralmente devolvido aos cofres federais.
19.7.	A jurisprudência desta Corte tem reiterado esse entendimento de acordo com os Acórdão 2828/2015-TCU-Plenário, 1.731/2015-TCU-1a Câmara, 1.960/2015-TCU-1a Câmara, 3.324/2015-TCU-2a Câmara, 7.148/2015-TCU-1a Câmara e 2.158/2015-TCU-2ª Câmara.
19.8.	Da análise procedida acima, verifica-se que os argumentos de defesa apresentados pelo responsável, Sr. Clóvis Vieira da Silva Melo, não foram suficientes para elidir a irregularidade pela qual está sendo responsabilizado, de tal forma que devem ser totalmente rejeitados.
Da revelia do Sr. Edgar Geraldo de Alencar Bona Miranda e validade das notificações
 (...) 
24.	No caso vertente, a citação dos responsáveis se deu em endereços provenientes da base de CPFs da Receita Federal, em sistema custodiado pelo TCU. A entrega dos ofícios citatórios nesses endereços ficou comprovada.
25.	Nos processos do TCU, a revelia não leva à presunção de que seriam verdadeiras todas as imputações levantadas contra os responsáveis, diferentemente do que ocorre no processo civil, em que a revelia do réu opera a presunção da verdade dos fatos narrados pelo autor. Dessa forma, a avaliação da responsabilidade do agente não pode prescindir da prova existente no processo ou para ele carreada. 
26.	Ao não apresentar sua defesa, o responsável deixou de produzir prova da regular aplicação dos recursos sob sua responsabilidade, em afronta às normas que impõem aos gestores públicos a obrigação legal de, sempre que demandados pelos órgãos de controle, apresentar os documentos que demonstrem a correta utilização das verbas públicas, a exemplo do contido no art. 93 do Decreto-Lei 200/1967: 'Quem quer que utilize dinheiros públicos terá de justificar seu bom e regular emprego na conformidade das leis, regulamentos e normas emanadas das autoridades administrativas competentes.'
27.	Mesmo as alegações de defesa não sendo apresentadas, considerando o princípio da verdade real que rege esta Corte, procurou-se buscar, em manifestações do responsável na fase interna desta Tomada de Contas Especial, se havia algum argumento que pudesse ser aproveitado a seu favor.
28.	No entanto, o responsável não se manifestou na fase interna, não havendo, assim, nenhum argumento que possa vir a ser analisado e posteriormente servir para afastar as irregularidades apontadas.
29.	Em consulta aos sistemas corporativos do instaurador, realizada em 8/9/2020 (SIGPC/Contas Online, peça 59 a 62) , verifica-se que o responsável não apresentou a devida prestação de contas e continua inadimplente.
30.	Em se tratando de processo em que a parte interessada não se manifestou acerca das irregularidades imputadas, não há elementos para que se possa efetivamente aferir e reconhecer a ocorrência de boa-fé na conduta dos responsáveis, podendo este Tribunal, desde logo, proferir o julgamento de mérito pela irregularidade das contas, conforme os termos dos §§ 2º e 6º do art. 202 do Regimento Interno do TCU. (Acórdão 2064/2011-TCU-Primeira Câmara (relator: Ubiratan Aguiar) , 6.182/2011-TCU-1ª Câmara (relator: Weber de Oliveira) , 4.072/2010-TCU-1ª Câmara (Relator: Valmir Campelo) , 1.189/2009-TCU-1ª Câmara (Relator: Marcos Bemquerer) , 731/2008-TCU-Plenário (Relator: Aroldo Cedraz) .
Prescrição da Pretensão Punitiva
31.	Vale ressaltar que a pretensão punitiva do TCU, conforme Acórdão 1441/2016-TCU-Plenário, Relator Min. Benjamin Zymler, que uniformizou a jurisprudência acerca dessa questão, subordina-se ao prazo geral de prescrição indicado no art. 205 do Código Civil, que é de dez anos, contado da data de ocorrência da irregularidade sancionada, nos termos do art. 189 do Código Civil, sendo este prazo interrompido pelo ato que ordenar a citação, a audiência ou a oitiva dos responsáveis.
32.	No caso em exame, a perspectiva de aplicação de penalidade aos responsáveis dificilmente será alcançada pela prescrição, uma vez que a irregularidade sancionada se deu em 19/6/2017 e o ato de ordenação da citação muito provavelmente ocorrerá em prazo inferior a dez anos.
CONCLUSÃO
33.	A partir dos elementos constantes dos autos, foi possível verificar que os recursos repassados no âmbito do Termo de Compromisso 01832/2011 deveriam ter sido integralmente gastos na gestão do Sr. Clóvis Vieira da Silva Melo, tendo o Sr. Edgar Geraldo de Alencar Bona Miranda a responsabilidade pelo encaminhamento da prestação de contas ao FNDE.
34.	Diante da rejeição da defesa apresentada pelo Sr. Clóvis Vieira da Silva Melo e da revelia do Sr. Edgar Geraldo de Alencar Bona Miranda, e inexistindo nos autos elementos que permitam concluir pela ocorrência de boa-fé ou de outros excludentes de culpabilidade em suas condutas, propõe-se que as contas de ambos sejam julgadas irregulares, que o Sr. Clóvis Vieira da Silva Melo seja condenado em débito pelo valor integral repassado e multado (multa do art. 57 da Lei 8.443/1992 c/c o art. 267 do Regimento Interno) , e o Sr. Edgar Geraldo de Alencar Bona Miranda, apenas  multado (multa do art. 58, inciso I, da Lei 8.443/1992) .
35.	Vale ressaltar que a jurisprudência pacífica nesta Corte é no sentido da imprescritibilidade das ações de ressarcimento ao erário (Súmula TCU 282) . Dessa forma, identificado dano ao erário, deve se instaurar e julgar o processo de tomada de contas especial para responsabilizar seus agentes causadores, respeitando o direito ao contraditório e à ampla defesa, independentemente de quando ocorreram os atos impugnados.
36.	Verifica-se também que não houve a prescrição da pretensão punitiva, conforme análise já realizada.
37.	Por fim, como não houve elementos que pudessem modificar o entendimento acerca das irregularidades em apuração, mantém-se a matriz de responsabilização presente na proposta de encaminhamento da instrução preliminar (peça 18, p. 6-7) .
PROPOSTA DE ENCAMINHAMENTO
38.	Diante do exposto, submetemos os autos à consideração superior, propondo ao Tribunal:
a) rejeitar as alegações de defesa apresentadas pelo responsável, Sr. Clóvis Vieira da Silva Melo (CPF XXX.610.443-XX) , Prefeito, gestão 2009-2012.
b) julgar irregulares, nos termos dos arts. 1º, inciso I, 16, inciso III, alíneas 'b' e 'c', da Lei 8.443/1992, c/c os arts. 19 e 23, inciso III, da mesma Lei, as contas do responsável, Sr. Clóvis Vieira da Silva Melo (CPF XXX.610.443-XX) , condenando-o ao pagamento das importâncias a seguir especificadas, atualizadas monetariamente e acrescidas dos juros de mora, calculadas a partir das datas discriminadas até a data da efetiva quitação do débito, fixando-lhe o prazo de quinze dias, para que comprove, perante o Tribunal, o recolhimento das referidas quantias aos cofres do Tesouro Nacional, nos termos do art. 23, inciso III, alínea 'a', da citada lei, c/c o art. 214, inciso III, alínea 'a', do Regimento Interno do TCU;
Débitos relacionados ao Sr. Clóvis Vieira da Silva Melo (CPF XXX.610.443-XX) :
	Valor Original (R$) 
	Data dos saques

	119.821,92
	1/9/2011

	179.732,88
	19/6/2012

	149.777,40
	1/12/2012

c) considerar revel o responsável Edgar Geraldo de Alencar Bona Miranda (CPF XXX.550.843-XX) , para todos os efeitos, dando-se prosseguimento ao processo, com fulcro no art. 12, § 3º, da Lei 8.443/1992;
d) julgar irregulares as contas do Sr. Edgar Geraldo de Alencar Bona Miranda (CPF XXX.550.843-XX) , com fundamento nos arts. 1º, inciso I, 16, inciso III, alínea 'a', 19, parágrafo único, e 23, inciso III, alínea 'a', da Lei 8.443/1992, e aplicar-lhe a multa prevista no art. 58, inciso I, da Lei 8.443/1992, fixando-lhe o prazo de quinze dias, a contar da notificação, para comprovar, perante o Tribunal (art. 214, inciso III, alínea 'a', do Regimento Interno) , o recolhimento da multa aos cofres do Tesouro Nacional, atualizada monetariamente da data do presente acórdão até a do efetivo recolhimento, se for paga após o vencimento, na forma da legislação em vigor;
e) Aplicar ao Sr. Clóvis Vieira da Silva Melo a multa prevista no artigo 57 da Lei 8.443/1992, na dosimetria a ser definida pelo Exmo. Relator deste feito, fixando-lhe o prazo de 15 (quinze) dias, a contar da notificação, para que comprove, perante o Tribunal (artigo 214, inciso III, alínea 'a', do Regimento Interno) , o recolhimento da dívida ao Tesouro Nacional, atualizada monetariamente desde a data em que for proferido o Acórdão condenatório até a do efetivo recolhimento, se for paga após o vencimento, na forma da legislação em vigor;
f) Aplicar ao Sr. Edgar Geraldo de Alencar Bona Miranda a multa prevista no artigo 58, inciso I, da Lei 8.443/1992, na dosimetria a ser definida pelo Exmo. Relator deste feito, fixando-lhe o prazo de 15 (quinze) dias, a contar da notificação, para que comprove, perante o Tribunal (artigo 214, inciso III, alínea 'a', do Regimento Interno) , o recolhimento da dívida ao Tesouro Nacional, atualizada monetariamente desde a data em que for proferido o Acórdão condenatório até a do efetivo recolhimento, se for paga após o vencimento, na forma da legislação em vigor;
g) autorizar, desde logo, a cobrança judicial das dívidas, caso não atendidas as notificações, na forma do disposto no art. 28, inciso II, da Lei 8.443/1992;
h) autorizar também, desde logo, se requerido, com fundamento no art. 26, da Lei 8.443, de 1992, c/c o art. 217, §§ 1º e 2º do Regimento Interno do TCU, o parcelamento das dívidas em até 36 parcelas, incidindo, sobre cada parcela, corrigida monetariamente, os correspondentes acréscimos legais, fixando-lhes o prazo de quinze dias, a contar do recebimento da notificação, para comprovar, perante o Tribunal, o recolhimento da primeira parcela, e de trinta dias, a contar da parcela anterior, para comprovar os recolhimentos das demais parcelas, devendo incidir, sobre cada valor mensal, atualizado monetariamente, os juros de mora devidos, no caso do débito, na forma prevista na legislação em vigor, alertando os responsáveis que, a falta de comprovação do recolhimento de qualquer parcela importará o vencimento antecipado do saldo devedor, nos termos do § 2º do art. 217 do Regimento Interno deste Tribunal;
i) enviar cópia do Acórdão a ser prolatado, bem como do Relatório e do Voto que o fundamentarem à Procuradoria da República no Estado de Ceará, nos termos do § 3º do art. 16 da Lei 8.443/1992, c/c o § 7º do art. 209 do Regimento Interno do TCU, para adoção das medidas cabíveis; e
j) enviar cópia do Acórdão que vier a ser proferido ao Fundo Nacional de Desenvolvimento da Educação e aos responsáveis, para ciência, informando que a presente deliberação, acompanhada do Relatório e do Voto que a fundamenta, está disponível para a consulta no endereço virtual https://www.tcu.gov.br/acordaos, além de esclarecer que, caso requerido, o TCU poderá fornecer sem custos as correspondentes cópias, de forma impressa."
O representante do MP/TCU (peça 63) , procurador Marinus Eduardo De Vries Marsico, concordou com a proposta da unidade instrutiva.
	É o relatório.

8.1. Igor Martins Ferreira de Carvalho (OAB/PI 5.085) e outros, representando Clóvis Vieira da Silva Melo.

Procurador Marinus Eduardo De Vries Marsico.

TOMADA DE CONTAS ESPECIAL. TERMO DE COMPROMISSO. FNDE. OBJETO EXECUTADO PARCIALMENTE E SEM SERVENTIA. CITAÇÃO. REJEIÇÃO DE ALEGAÇÕES DE DEFESA. REVELIA. CONTAS IRREGULARES. DÉBITO. MULTA. COMUNICAÇÕES.

TOMADA DE CONTAS ESPECIAL (TCE)

Secretaria de Controle Externo de Tomada de Contas Especial (Secex-TCE).

Trata-se de tomada de contas especial instaurada pelo Fundo Nacional de Desenvolvimento da Educação (FNDE) em desfavor dos Srs. Clóvis Vieira da Silva Melo e Edgar Geraldo de Alencar Bona Miranda, em razão de omissão no dever de prestar contas relativamente ao termo de compromisso 01832/2011[footnoteRef:2] firmado com o município de Novo Santo Antônio/PI, que teve por objeto o instrumento descrito como "executar as ações relativas as unidades de educação infantil, de acordo com as especificações do projeto aprovado pelo Fundo Nacional de Desenvolvimento da Educação - FNDE e em conformidade com os requisitos da lei e demais condicionantes PAC II PROINFÂNCIA OBRAS CONSTRUÇÃO (20189) RUA VEREADOR PEDRO CRUZ". [2:  Peça 6.] 
O ajuste foi firmado no valor de R$ 449.332,20, sem contrapartida do convenente, integralmente repassado, e esteve em vigência de 25/8/2011 a 29/5/2015, devendo a prestação de contas ser apresentada até 18/6/2017[footnoteRef:3]. [3:  Peça 4.] 
Encerrado o prazo para, a documentação não foi encaminhada ao FNDE, tendo sido notificado o responsável[footnoteRef:4] para que saneasse as irregularidades ou devolvesse os recursos transferidos. Sem sucesso no saneamento, o FNDE instaurou a devida tomada de contas especial. [4:  Peça 19, p. 4.] 
O relatório do tomador de contas especial[footnoteRef:5] apontou como motivo para a instauração da TCE a não comprovação da boa e regular aplicação dos recursos transferidos em razão da omissão no dever de prestar contas, configurando débito de R$ 449.332,20 de responsabilidade dos Srs. Clóvis Vieira da Silva Melo, gestor do termo de compromisso, e Edgar Geraldo de Alencar Bona Miranda, responsável pela apresentação da prestação de contas. [5:  Peça 19.] 
Consta dos autos parecer técnico[footnoteRef:6], de 25/4/2017, noticiando que as obras estavam paralisadas com 44% de execução, o que torna a parcela executada inservível. [6:  Peça 7.] 
O relatório de auditoria da Controladoria-Geral da União[footnoteRef:7] chegou às mesmas conclusões. Após serem emitidos o certificado de auditoria[footnoteRef:8], o parecer do dirigente de controle interno[footnoteRef:9] e o pronunciamento ministerial[footnoteRef:10], o processo foi remetido a este Tribunal.  [7:  Peça 20.]  [8:  Peça 21.]  [9:  Peça 22.]  [10:  Peça 23.] 
Em sua instrução inicial, a Secretaria de Controle Externo de Tomada de Contas Especial (Secex-TCE) decidiu[footnoteRef:11] pela citação do Sr. Clóvis Vieira da Silva Melo, no valor apontado pelo tomador de contas especial, diante da não comprovação da boa e regular aplicação dos recursos recebidos em razão da omissão no dever de prestar contas. Devidamente citado[footnoteRef:12], apresentou alegações de defesa[footnoteRef:13]. [11:  Peças 28, 29 e 30.]  [12:  Peças 38 e 39.]  [13:  Peças 44 a 52.] 
A secretaria promoveu, também, a audiência do Sr. Edgar Geraldo de Alencar Bona Miranda, para que se manifestasse quanto ao não cumprimento do prazo originalmente estipulado para prestação de contas dos mesmos recursos, nos termos da Súmula 230 do Tribunal, que, após concluídas as comunicações[footnoteRef:14], não se manifestou, impondo-se considerá-lo revel. [14:  Peça 58.] 
Em sua defesa, o gestor do termo de compromisso confirmou que as obras estavam paralisadas, mas argumentou que seria injusto condená-lo ao ressarcimento dos valores transferidos, visto que foram parcialmente executadas.
A unidade instrutiva não acolheu[footnoteRef:15] os argumentos apresentados, uma vez que quando o objeto é executado parcialmente e fora das especificações contidas no plano de trabalho, e sem aproveitamento, deve o gestor ser responsabilizado pela totalidade dos recursos repassados. [15:  Peças 60, 61 e 62.] 
Destacou que a obra, conforme documentos e fotografias acostados aos autos, está em seu estágio inicial, sem acabamento, instalações hidrossanitárias, revestimento de paredes e esquadrias, o que representa estar inservível para o uso que se pretendia.
A Secex-TCE, com base nos elementos presentes aos autos, propôs que as contas dos responsáveis fossem julgadas irregulares, condenando em débito o Sr. Clóvis Vieira da Silva Melo, como a aplicação da sanção prevista no art. 57 da Lei 8.443/1992, e com a aplicação de multa do        art. 58, I, da mesma lei, ao Sr. Edgar Geraldo de Alencar Bona Miranda.
O representante do MP/TCU, procurador Marinus Eduardo De Vries Marsico, endossou o encaminhamento proposto[footnoteRef:16]. [16:  Peça 63.] 
II
Concordo, em essência, com a análise empreendida pela Secex-TCE, corroborada pelo representante do MP/TCU, a qual adoto como fundamento para minhas razões de decidir, sem prejuízo de complementar o exame com as considerações abaixo.
O Sr. Clóvis Vieira da Silva Melo não logrou êxito em justificar a omissão no dever de prestar contas e, tampouco, conseguiu comprovar a boa e regular aplicação dos recursos recebidos no âmbito do termo de compromisso ajustado junto ao FNDE.
Além disso, o responsável se defendeu em relação à injustificada interrupção das obras, o que supre a ausência desse questionamento quando de sua citação, argumentando que a parcela executada poderia ser aproveitada sem, no entanto, trazer elementos que comprovassem tal afirmação. Ademais, a não conclusão do objeto comprometeu o alcance dos objetivos do ajuste.
Observo, também, que as notas fiscais[footnoteRef:17] acostadas aos autos pelo responsável não podem ser aproveitadas como elementos de prestação de contas, visto não apresentarem as necessárias referências ao termo de compromisso acordado junto ao FNDE, caracterizando a omissão no dever legal de prestar contas. [17:  Peças 46, 48 e 52.] 
Em relação ao Sr. Edgar Geraldo de Alencar Bona Miranda, o processo não pode ter a natureza de tomada de conta especial, visto que não geriu recursos. Por tais razões, a própria Secex-TCE não promoveu sua citação.
Nesse contexto, pela não apresentação da prestação de contas relativa a recursos integralmente geridos por seu antecessor, o responsável, prefeito sucessor, caberia ser ouvido em audiência em processo de representação, haja vista que não há elementos para imputar-lhe responsabilidade por dano ao erário, procedendo-se tal como preconizado no parágrafo único do art. 3º da IN TCU  71/2012, e observando-se o disposto no seu art. 2º:
"Art. 2º Tomada de contas especial é um processo administrativo devidamente formalizado, com rito próprio, para apurar responsabilidade por ocorrência de dano à administração pública federal, com apuração de fatos, quantificação do dano, identificação dos responsáveis e obter o respectivo ressarcimento. 
	Parágrafo único. Consideram-se responsáveis pessoas físicas ou jurídicas às quais possa ser imputada a obrigação de ressarcir o Erário.
	(...) 
	Art. 3º, parágrafo único. Na hipótese de se constatar a ocorrência de graves irregularidades ou ilegalidades de que não resultem dano ao erário, a autoridade administrativa ou o órgão de controle interno deverão representar os fatos ao Tribunal de Contas da União. (AC) (Instrução Normativa nº 76, de 23/11/2016, DOU de 12/12/2016) "
Desse modo, a utilização deste processo de tomada de contas especial para promoção da audiência do responsável, ao qual não se imputou nem mesmo indiciariamente responsabilidade por ocorrência de dano à administração pública federal ou obrigação de ressarcir o erário, deve ser vista tão somente como medida de economia processual, cujo resultado, portanto, deve ser o mesmo que se originaria de um processo de representação em que se comprove a ocorrência de grave infração à norma regulamentar, qual seja, a aplicação da multa  prevista no art. 58, II, da LO/TCU. 
Assim, não cabe neste processo e relativamente a esse responsável a imputação de juízo de irregularidade de contas, juízo exclusivo, conforme o entendimento predominante sobre a ordem jurídica vigente, dos processos de contas higidamente instaurados em conformidade com o respectivo regramento legal e regimental, sob pena de violação do devido processo legal.
Diante do exposto, manifesto-me pela aprovação do acórdão que ora submeto à apreciação deste Colegiado. 
TCU, Sala das Sessões Ministro Luciano Brandão Alves de Souza, em 4 de maio de 2021.
Weder de Oliveira 
Relator